Inventaris van het digitaal duplicaat van stukken gedeponeerd bij of overgebracht met de bestuursarchieven van Suriname, 1810-1845
Nationaal Archief, Den Haag
Suriname na 1828: Stukken gedeponeerd bij de Bestuursarchieven
Suriname vanaf 1828 / gedeponeerd
1810-1845
143
3,00 meter; 56 inventarisnummers.
Normale geschreven en gedrukte documenten, geen bijzondere handschriften.
Nationaal Archief, Suriname
Gouverneur -generaal voor de West-Indische bezittingen
Gouverneur van Curaçao
Kerkenraad van de Hervormde Gemeente te Paramaribo
Gemengd Gerechtshof tot wering van de slavenhandel
Brits Commissariaat tot afschaffing van de slavenhandel
Het archief beslaat de periode 1810-1845 en bevat brieven van de Minister van Marine en de Koloniën; correspondentie van de gouverneur van Curaçao; notulen van de kerkenraad van de Nederlands Hervormde gemeente in Paramaribo; notulen van het Gerechtshof tot wering van de slavenhandel en correspondentie (deels gedrukt) van het Britse commissariaat voor afschaffing van de slavenhandel.
Archiefvorming
Geschiedenis van de archiefvormer
1. Het Gemengd Gerechtshof tot afschaffing van de slavenhandel
1.1 De jurisdictie van het hof
Het Gemengd Gerechtshof inzake wering van de slavenhandel was gevestigd in Suriname. De oprichting ervan was bepaald door het traktaat van 4 mei 1818 tussen Engeland en Nederland te 's-Gravenhage gesloten, tot wering van de slavenhandel.
Zie: Lagemans, Recueil des traités et conventions conclue par le Royaume des Pays-Bas. Tome Second, pagina 1
.Dit traktaat is op 31 december 1822 met additionele artikelen vermeerderd, waar 25 januari 1823, 7 februari 1837 en 31 augustus 1848 andere zijn bijgekomen.
Lagemans, Recueil des traités et conventions conclue par le Royaume des Pays-Bas. Tome Second, pagina 7.
Aan dit traktaat waren toegevoegd instructies voor de schepen van de marine van beide landen om slavenhandel te voorkomen en een reglement voor de gerechtshoven, waarvan er krachtens artikel 7 van het traktaat één in de Nederlandse koloniale bezittingen en één op Brits territoir, op de kust van Afrika zou gevestigd zijn. Het was ingesteld opdat met de minste vertraging uitspraak zou kunnen worden gedaan over de schepen die onder Nederlandse of Britse vlag varende, wegens de verboden slavenhandel waren aangehouden.
1.2 Samenstelling van het hof
De hoven zouden zonder hoger beroep de zaken berechten die hun overeenkomstig het traktaat en de bijbehorende reglementen werden onderworpen. Het traktaat bepaalde dat elk Hof uit een gelijk getal personen van beide naties moest bestaan, die door hun soevereinen werden benoemd. Volgens het reglement zouden door beide partijen voor elk Hof een rechter en een arbiter worden benoemd. Aan elk Hof werd een secretaris of griffier toegevoegd, te benoemen door de soeverein van het land waarin het hof was gevestigd; hij moest van de behandelde zaken aantekening houden.
1.3 De keuze voor de locatie Suriname
Gelijk hier voren is vermeld zou één Gerechtshof gevestigd moeten zijn in de Nederlandse koloniale bezittingen. Daartoe werden door de koning, bij zijn besluit van 5 mei 1818, nummer 68, de betrokken ministers verzocht hem van advies te dienen. Bij hun gemeenschappelijk rapport van 22 mei 1818, nummer 90, adviseerden zij op verschillende gronden om de kolonie Suriname te bestemmen tot de plaats alwaar het Gerechtshof, bij artikel 7 van het traktaat vermeld, zou gevestigd zijn; met dit voorstel heeft de koning zich bij zijn besluit van 27 mei 1818, nummer 1, verenigd. Bij Koninklijk Besluit van 19 maart 1819, Y, nummer 34, werden de personen benoemd om van Nederlandse zijde zitting te nemen in het Gerechtshof in Suriname.
De gouverneur-generaal van Suriname deed bij publicatie van 3 november 1819 (Gouvernementsblad van Suriname, nummer 2) mededeling dat het Gerechtshof op die dag te Paramaribo was ingesteld.
Het einde van het Gerechtshof
Over het eindigen van de werkzaamheden van het Gerechtshof in Suriname wordt het volgende medegedeeld in het 'Eerste rapport der Staatscommissie, benoemd bij Koninklijk Besluit van 29 november 1853, nummer 66, tot het voorstellen van maatregelen ten aanzien van de slaven in de Nederlandsche koloniën Suriname', ('s-Gravenhage 1855) blz. 16, 'dat gedurende een lange reeks van jaren geen enkel geval van verboden slavenhandel onder Nederlandse vlag is onderworpen geworden aan de regtspraak van de krachtens het tractaat van den 4den mei 1818 opgerigte gemengde geregtshoven te Paramaribo en Sierra Leone; en dat die geregtshoven hoezeer niet uitdrukkelijk opgeheven, sedert eenige jaren door gebrek aan bezigheid hebben opgehouden te bestaan'.
Geschiedenis van het archiefbeheer
De stukken werden, in november 1930, met andere bestuursarchieven uit Suriname,op het Algemeen Rijksarchief ontvangen.
De rechtstitel is (nog) onbekend
Inhoud en structuur van het archief
1.05
Aanwijzingen voor de gebruiker
Openbaarheidsbeperkingen
Volledig openbaar
Materiële beperkingen
Aanvraaginstructie
Het archief berust in Suriname. Raadpleging enkel via scans op de website
Verwant materiaal
Beschikbaarheid van kopieën
Verwante archieven
Voor overige archieven betreffende de Nederlandse West-Indische bezittingen, zie toegangsnrs. 1.05.08.01 tm. 1.05.08.03; 1.05.10.01 tm. 1.05.10.10; en de nrs. 1.05.11.01 tm. 1.05.11.19.
Beschrijving van de series en archiefbestanddelen
- STUKKEN GEDEPONEERD BIJ DE BESTUURSARCHIEVEN, 1
  - Brieven van de minister van de Marine en Koloniën aan de commissaris-generaal voor de West-Indische bezittingen J. van den Bosch, originelen en duplicaten., 1828 mei 19 - aug. 9; 1; 1 pak
    Dit inventarisnummer is alleen als kopie te raadplegen.
    Na het vertrek van de commissaris-generaal op 1 augustus 1828 naar Nederland zijn deze stukken ter gouvernementssecretarie blijven berusten.
  - Register van uitgaande brieven van de gouverneur van Curaçao en onderhorige eilanden aan het Departement van Koloniën., 1820-1827; 2-3; 2 delen
    In het eerste deel is een lijst met de jaren en nummers van de brieven met de vermelding dat het afschrijven is geschied uit de archieven van de algemene secretarie van Curaçao voor de gouverneur-generaal P.R. Cantz'laar, voorheen gouverneur van Curaçao. De afschriften zijn dus na 20 mei 1828 (dag van indiensttreding van Cantz'laar als gouverneur-generaal) gemaakt.
    - 1820 nov. 17 - 1826 nov. 24, 2
    - 1826 nov. 27 - 1827 nov. 28, 3
  - Instructies voor ambtenaren op de eilanden Curaçao, Bonaire en Aruba, gewaarmerkte afschriften., 1810-1827; 4; 1 band
    Met inhoudstafel.
  - Minuut-notulen van vergaderingen van de kerkenraad van de Hervormde Gemeente te Paramaribo, met bijlagen., 1825-1843; 5-7; 2 delen
    - 1825 mei 4 - 1832 okt. 9, 5
      Blijkens de notulen van de vergadering van 6 september 1832 is, in de nacht van 3 op 4 september 1832, in de stad een grote brand uitgebroken. Toen is het kerkgebouw van de Lutherse Gemeente, dat sedert 1821 ook door de hervormden werd gebruikt, verbrand. Daarbij zijn, behalve verschillende voorwerpen (waaronder zilveren) ten behoeve van de eredienst, mede verloren gegaan: de doopleden- en trouwboeken van 1731-1769; de notulen- en kladnotulenboeken met bijlagen tot 5 april 1825; doopbriefjes enzovoort. De overgebleven stukken zouden voorkomen op een lijst onder de bijlagen (nummer 133) van de notulen. Deze lijst is niet aangetroffen.
    - 1836 jan. 12 - 1843 dec. 12, 6
    - 1815 - 1843 (bijlagen), 7; 1 pak
  - Kasboek van het 'Fonds tot verbetering van het tractement van den predikant bij de Hervormde gemeente in Suriname'., 1822-1827; 8; 1 deel
    Met alfabetische naamwijzer. Dit fonds is gesticht te Paramaribo 6 november 1821 en zijn reglement door de kerkenraad in februari 1822 goedgekeurd. Bij kerkenraadsbesluit van 15 juni 1827 is verklaard dat het fonds op 31 december 1827 wegens gebrek aan belangstelling opgehouden had te bestaan en werd door de kerkenraad op 17 augustus 1827 een commissie benoemd tot afwikkeling van de financiële zaken. Zie vóór in het deel: Kopie-reglement van en extract-notulen des kerkenraad betreffende het fonds.
- STUKKEN VAN HET GERECHTSHOF, 2
  - Minuut-notulen van de zittingen van het gemengd gerechtshof tot wering van de slavenhandel., 1822 juli 5 - 1842 juli 4; 9; 1 deel
- STUKKEN VAN HET BRITS COMMISSARIAAT, 3
  Als bewijs dat de Engelse leden van het gemengd Gerechtshof in Suriname een eigen archief hadden, kan het volgende dienen. In de notulen van het Gerechtshof van 18 mei 1842 is opgenomen een proces-verbaal, waarbij wegens vertrek van de Britse rechter-commissaris het archief van het Brits commissariaat door de secretaris van het Gerechtshof wordt overgenomen en, met voorkennis van de gouverneur-generaal, door de gouvernementssecretaris in ontvangst genomen om op de gouvernementssecretarie te worden gedeponeerd. Dit zou duren tot de komst van een rechter of arbiter vanwege Hare Britse Majesteit, waarna de stukken aan een van de heren zouden worden overgegeven. Blijkens de notulen van het Hof van 4 juli 1842 is door de komst van een Britse arbiter, bij proces-verbaal, het archief van het Brits commissariaat weder overhandigd geworden.
  - Brieven van het Ministerie van Buitenlandse Zaken in Engeland aan de Engelse commissie inzake de afschaffing van de slavenhandel., 1819-1845; 10-34; 24 banden
    - 1819-1821, 10
    - 1822, 11
    - 1823, 12
    - 1824, 13
    - 1825, 14
    - 1826, 15
    - 1827, 16
    - 1828, 17
    - 1829, 18
    - 1830, 19
    - 1831, 20
    - 1832, 21
    - 1833, 22
    - 1834, 23
    - 1835, 24
    - 1836, 25
    - 1837, 26
    - 1838, 27
    - 1839, 28
    - 1840, 29
    - 1841, 30
    - 1842, 31
    - 1843, 32
    - 1844, 33
    - 1845, 34; 1 omslag
  - Ingekomen stukken bij de Engelse commissie inzake de afschaffing van de slavenhandel., 1820-1845; 35; 1 pak
  - Register van uitgaande brieven van de Engelse commissie inzake de afschaffing van de slavenhandel., 36-40; 5 delen
    Onderscheidenlijk gemerkt: 'Vol.I', 'Vol.II', 'Vol.III', 'Vol.IV', 'Vol.V' en alle: 'British Commission Surinam'.
    - 1819 nov. 18 - 1842 mei 15, 36
    - 1842 mei 18 - 1843 sep. 10, 37
    - 1843 sep. 10 - 1844 mrt. 15, 38
    - 1844 mrt. 20 - sep. 19, 39
    - 1844 sep. 26 - 1845 apr. 11, 40
  - Engelse correspondentie betreffende de slavenhandel, gedrukt., 1823-1843; 41-54; 14 pakken
    - 1819-1828, 41
    - 1830-1833, 42
    - 1834-1835, 43
    - 1836, 44
    - 1837, 45
    - 1838-1839, 46
    - 1839, 47
    - 1839-1840, 48
    - 1840, 49
    - 1840-1841, 50
    - 1841, 51
    - 1842, 52
    - 1842, 53
    - 1843, 54
  - Regelingen en overeenkomsten getroffen tussen verschillende landen betreffende de slavenhandel, gedrukt., 1818-1841; 55; 1 pak
  - Voorschriften aan de Engelse zee-officieren ten behoeve van de onderdrukking van de slavenhandel. Gedrukt te Londen., 1844; 56; 1 deel